【裁判字號】    94,訴,702
【裁判日期】    950720
【裁判案由】    給付票款等
【裁判全文】
臺灣臺南地方法院民事判決               94年度訴字第702號
原      告  勤力國際股份有限公司
法定代理人  甲○○
訴訟代理人  陳文欽  律師
被      告  戊○○
訴訟代理人  何建宏  律師
上列當事人間因給付票款等事件，本院於民國九十五年七月四日
言詞辯論終結，判決如下：
    主  文
被告應給付原告新臺幣柒拾柒萬陸仟佰捌拾伍點伍元，及其中
新臺幣肆拾萬元部分，自民國九十三年四月二十七日起至清償日
止，按年息百分之六計算之利息；暨其餘新臺幣拾柒萬陸仟
佰捌拾伍點伍元部分，自民國九十四年六月二十九日起至清償日
止，按年息百分之五計算之利息。
原告其餘之訴駁回。
訴訟費用由被告負擔百分之六十三，餘由原告負擔。
本判決原告勝訴部分，於原告以新臺幣貳拾陸萬元為被告供擔保
後，得假執行。但被告如於執行標的物拍定、變賣前，以新臺幣
柒拾柒萬陸仟佰捌拾伍點伍元，為被告預供擔保，得免為假執
行。
原告其餘假執行之聲請駁回。
    事實及理由
壹、程序方面：
    按訴狀送達後，原告不得將原訴變更或追加他訴，但擴張或
    減縮應受判決事項之聲明者，不在此限，民事訴訟法第二百
    五十五條第一項第三款定有明文。查本件原告於起訴時就請
    求被告給付新臺幣（下同）四十萬元票款之遲延利息部分，
    係請求自起訴狀繕本送達之翌日【即民國（下同）九十四年
    六月二十九日】起，按年息百分之五計算之利息，嗣於九十
    五年一月二十四日民事準備書三狀，擴張請求為自九十三年
    四月十五日（即支票發票日）起，按年息百分之六計算之利
    息；又原告於起訴時就請求被告給付貨款部分係請求八十二
    萬二千六百三十七元，嗣於上開書狀，則擴張聲明為請求被
    告給付八十四萬六千六百八十九點五元，均係屬民事訴訟法
    第二百五十五條第一項第三款所謂「擴張應受判決事項之聲
    明」，揆諸前揭規定，應屬合法，合先敘明。
貳、實體方面：
一、原告起訴主張：原告為蘋果日報壹週刊總經銷，被告為原告
    南區辦事處承辦配合派報業務之負責人，由原告南區辦事處
    每日將當日之蘋果日報報紙依照被告所要求之數量發給被告
    ，再由被告發給其下手各地之經銷商，並於約定時間結帳付
    款給原告，詎被告自九十三年一月份至九十三年四月十五日
    止，共計欠款一百二十四萬六千六百八十九點五元。其中四
    十萬元部分，被告已簽發票載發票日九十三年四月十五日、
    玉山銀行永康分行為付款人、票面金額為四十萬元支票乙紙
    交付原告，惟經提示而遭退票，爰依票款請求權及貨款請求
    權之法律關係，提起本件訴訟。並聲明求為判決：(一)被告應
    給付原告票款四十萬元，及自九十三年四月十五日起至清償
    日止，按年息百分之六計算之利息。(二)被告應給付原告貨款
    八十四萬六千六百八十九點五元，及自起訴狀繕本送達被告
    之次日起至清償日止，按年息百分之五計算之利息。(三)願供
    擔保，請准宣告假執行。
二、被告則以：兩造買賣書報以來，因書報數量每日不同，被告
    均會在收受點清報紙數量後，在原告當日出具之出貨單上簽
    名，以為兩造結算貨款金額之依據，故原告提出之出貨單中
    ，有被告未簽名者（總金額為四十萬二千二百八十七點七五
    元），即非被告當時簽具之文件，其內容自不能證明係被告
    當日實際收受書報之數量，原告應就此部分買賣關係之成立
    負舉證責任；又原告所提出貨單中有關訴外人己○○簽收之
    貨款計六萬八千零二十一點二五元部分，係基於原告與訴外
    人己○○間之買賣關係而生，與被告無涉。從而，原告主張
    被告積欠九十三年一月起至九十三年四月十五日止計一百二
    十四萬六千六百八十九點五元之貨款，扣除前開被告爭執部
    分，被告自九十三年二月二十四日起至九十三年四月十五日
    止，確實積欠原告之貨款金額應僅有七十七萬六千三百八十
    點五元。而被告已簽發發票日九十三年一月十五日、面額三
    十萬元；發票日九十三年二月十五日、面額三十五萬元；發
    票日九十三年二月十七日、面額三十三萬九千零九十元；發
    票日九十三年三月十六日、面額四十萬元；發票日九十三年
    三月十七日、面額三十七萬四千四百二十四元；發票日九十
    三年四月十七日、面額四十三萬一千四百元，總計面額二百
    十九萬四千九百一十四元之六張支票交付原告，用以清償其
    自九十三年一月至九十三年四月十五日止積欠原告之全部貨
    款，且上開六張支票屆期均經兌現，被告已無積欠原告任何
    貨款，故原告所主張之票款請求權，其原因關係（即貨款債
    務）已因清償而消滅，原告自不得再主張票款請求權等語，
    資為抗辯。並聲明求為判決：(一)駁回原告之訴。(二)如受不利
    判決，請准供擔保免為假執行。
三、兩造不爭執之事實：
  (一)原告為蘋果日報壹週刊總經銷，被告為原告南區辦事處承辦
    配合派報業務之負責人，由原告南區辦事處每日將當日之蘋
    果日報報紙依照被告所要求之數量發給被告，再由被告發給
    其下手各地之經銷商，兩造間之此種交易關係迄九十三年四
    月十五日止。
  (二)上開票載發票日九十三年四月十五日、玉山銀行永康分行為
    付款人、票面金額為四十萬元之支票乙紙為被告所簽發。
  (三)被告自九十三年二月二十四日起至九十三年四月十五日止，
    確實已收受原告交付之報紙、雜誌，而應給付予原告之貨款
    金額為七十七萬六千三百八十五點五元。
  (四)被告所提出上開發票日為九十三年一月十五日、九十三年二
    月十五日、九十三年二月十七日、九十三年三月十六日、九
    十三年三月十七日、九十三年四月十七日之六張支票（見本
    院卷第二○至二五頁），均已由原告持之兌現。
四、查原告主張被告目前仍積欠一百二十四萬六千六百八十九點
    五元之貨款未清償等情，既為被告所否認，並以前揭情詞置
    辯，則本件所應審究者為：(一)被告於九十三年一月至九十三
    年四月十五日應給付予原告之貨款金額究為若干？(二)被告抗
    辯對原告之貨款債務均已清償，有無理由？
五、本院之判斷：
  (一)有關被告於九十三年一月至九十三年四月十五日應給付原告
    之貨款金額若干部分：
    1.按當事人主張之事實，經他造於準備書狀內或言詞辯論時
      或在受命法官、受託法官前自認者，無庸舉證，民事訴訟
      法第二百七十九條第一項定有明文。查被告於本院言詞辯
      論期日表示就原告主張應給付貨款數額，在七十七萬六千
      三百八十五點五元部分之範圍內不爭執，依上開說明，原
      告就此部分即無庸舉證，本院應認為其主張為真實。
    2.次按民事訴訟如係由原告主張權利者，應先由原告負舉證
      之責，若原告先不能舉證，以證實自己主張之事實為真實
      ，則被告就其抗辯事實即令不能舉證，或其所舉證據尚有
      疵累，亦應駁回原告之請求（最高法院十七年上字第九一
      七號判例要旨參照）。原告主張此段期間被告應給付之貨
      款總額為一百二十四萬六千六百八十九點五元，逾上開被
      告自認部分，依上開說明，應由原告負舉證之責。
      (1)查原告雖主張依被告於九十四年七月十四日答辯狀所載
        ：「……總合上開金額，扣除原告應付三、四月份總貨
        款應為九十四萬一千六百四十四元。……」，足認就九
        十三年三、四月與原告間存在之貨款，被告已自認為九
        十四萬一千六百四十四元云云。惟按民事訴訟法第二百
        七十九條第一項所謂當事人自認之事實，係指當事人之
        一造，就他造主張不利於己之事實，於其準備書狀內或
        言詞辯論時或在受命法官前自認而言。被告上開陳述依
        其書狀所載係以「原告起訴狀附件二明細表」為前提，
        被告既未對該書狀表示承認其真正之意，自難認被告上
        開陳述有自認之意思；又該明細表業經被告於九十四年
        十一月十五日答辯狀否認其真正（見本院卷第六六頁）
        ，且被告於本院九十五月一月三日準備程序期日亦當庭
        表示「上開答辯狀第三頁之記載，被告是主張給付原告
        之貨款全部是一百二十二萬餘元，遠超過原告所主張其
        得請求之貨款金額，並沒有對原告主張之貨款為自認。
        」（見本院卷第八六頁），益證被告就該部分貨款債務
        之存在並無自認之意。
      (2)次查原告雖提出應收明細影本（見新簡字卷第五至七頁
        ）及報紙出退貨單影本（見本院證物卷）為證，惟上開
        應收明細為被告所否認，經本院核對該應收明細所記載
        之帳款數額結果，又與原告於本案所主張之貨款總額不
        相符，則該應收明細自無法為原告有利之證明。另原告
        所提出之報紙出退貨單影本中，除被告自認者外，被告
        抗辯其中有部分未經其簽收（金額合計四十萬二千二百
        八十七點七五元），無法證明係被告應付之貨款；其餘
        以「己○○」名義簽收部分（金額合計六萬八千零二十
        一點二五元），則係己○○應付之貨款，與被告無關等
        語。惟原告就報紙出退貨單未經被告簽收部分，迄本案
        辯論終結時止，均未提出任何證據或證明方法，舉證以
        實其說，則原告是否確有交付此部分之報紙予被告，原
        告尚未盡其舉證之責，自難僅依此為原告有利之認定，
        原告此部分主張，要難採信。又原告雖主張己○○為被
        告之下手，其貨款亦應由被告負清償之責云云，惟查證
        人己○○於本院結證稱：他是原告官田地區之經銷商，
        與被告沒有關係，申請貨物及交付款項，均直接向原告
        為之，他僅見過被告二次，且那二次都是被告替原告送
        貨給他等語（見本院卷第一二八至一三一頁），足證原
        告所舉報紙出退貨單中有關己○○部分之貨款，與被告
        確無任何關連，不應由被告負擔，則原告主張「己○○
        」名義簽收之貨款，亦應由被告負清償之責，不可採信
        。
    3.綜上，原告主張被告應給付之貨款數額於七十七萬六千三
      百八十五點五元部分為可採信，逾此部分，則不可採。
  (二)有關被告抗辯對原告之貨款債務均已清償，有無理由部分：
    1.按原告於起訴原因已有相當之證明，而被告於抗辯事實並
      無確實證明方法，僅以空言爭執者，當然認定其抗辯事實
      之非真正，而應為被告不利益之裁判（最高法院一八年上
      字第一六七九號判例要旨參照）；又按請求履行債務之訴
      ，原告就其所主張債權發生原因之事實，固有舉證之責任
      ，若被告自認此項事實而主張該債權已因清償而消滅，則
      清償之事實，應由被告負舉證之責任，此觀民事訴訟法第
      二百七十七條之規定自明（最高法院二十八年度上字第一
      九二○號判例要旨參照）。
    2.本件被告固就積欠原告貨款數額為七十七萬六千三百八十
      五點五元部分（下稱系爭貨款）不爭執，惟抗辯上開貨款
      均已清償，並提出被告簽發、原告已持以兌現之上開六張
      支票為證（見本院卷第二○至二五頁）。惟此清償之事實
      ，均為原告所否認，原告並舉證人丁○○出具之證明書及
      丁○○製作之付款簽收簿影本為證（見本院卷第一三九、
      七八頁），主張上開發票日九十三年二月十七日、面額三
      十三萬九千零九十元；九十三年三月十七日、面額三十七
      萬四千四百二十四元；九十三年四月十七日，面額四十三
      萬一千四百元之三張支票，係訴外人丁○○交付原告，用
      以清償丁○○積欠原告之貨款，並非被告用來清償自己之
      貨款。且證人丁○○於本院亦結證稱：本院卷第二二、二
      四、二五頁此三張支票（即上開發票日九十三年二月十七
      日、九十三年三月十七日、九十三年四月十七日之三張支
      票），均係他交付原告，用來支付自己之貨款，他與原告
      做生意，原本是一個星期收一次現金，後改為一個月收一
      次，且改為收票，因他本身沒有支票，所以向被告借支票
      使用，支票都是被告自己開給我的，付款簽收簿上所示之
      六張支票，均是向被告借的，在此之前好像也有跟被告借
      票，當時原告並未要求要背書，他沒有印象是否有背書等
      語（見本院卷第一五○至一五五頁），足見被告提出上開
      三張支票，抗辯係其交付原告用以清償自己之貨款云云，
      與事實不符，要難採信。
    3.被告雖否認證人丁○○之上開證詞，並抗辯：依丁○○提
      出之付款簽收簿之記載，其交付原告之支票，票期均為一
      個月後，與丁○○證稱其於九十二年、九十三年間與原告
      生意往來，不可能於結帳後一個月再付款等情不符；且丁
      ○○於九十二年十二月十日、九十三年一月十日、九十三
      年二月十日，分別交付發票日九十三年一月五日、九十三
      年二月十七日、九十三年三月十七日之支票予原告，原告
      公司代理人丙○○卻於九十三年二月十九日始簽收上開支
      票，此亦與丁○○證稱其均會當場要原告簽收之證詞不符
      云云；惟查證人丁○○於本院證稱：「（問：該付款簽收
      簿最左側日期欄所記載之日期代表何意？）那是我自己作
      帳的日期，沒有任何意義。」等詞（見本院卷第一九九頁
      ），足見丁○○所提出之付款簽收簿最左側日期欄所示日
      期，並非丁○○交付支票予原告之日期，被告逕自解為證
      人丁○○交付支票之日期，進而推論丁○○之證詞相互予
      盾而不可採，顯然係被告之誤認，無法憑此即為被告有利
      之認定；又證人丁○○於本院證稱：該付款簽收簿前三欄
      支票，係他交付原告後，事後再請原告公司人員補簽的，
      之前他拿票給原告公司，並未要原告簽收，因為一開始交
      易金額只有幾千元，後來因為交易金額愈來愈大，才請原
      告簽收作為憑據等語（見本院卷第一九八頁），並未證稱
      其每次交票同時，均要求原告當場簽收等語，被告以此作
      為駁斥證人丁○○證詞之理由，顯不可採。又被告雖提出
      其玉山銀行之支票帳戶存提紀錄（見本院卷第一六六頁）
      ，辯稱：該帳戶於九十三年一月五日僅有一筆二十四萬二
      千八百四十四元之交易紀錄，顯與證人丁○○所提上開付
      款簽收簿第一欄所記載發票日九十三年一月五日支票之面
      額二十三萬零七百二十二元不符云云，然被告所提上開交
      易紀錄，僅能證明丁○○交付予原告之支票，並非被告玉
      山銀行帳戶交易紀錄所示之該張支票，然被告是否有借其
      他支票予丁○○使用，尚有不明，尚難憑此即遽認丁○○
      之證詞不可採。被告雖再辯稱：該付款簽收簿上最後一欄
      所示中興銀行支票係被告交付乙○○使用，並非被告交付
      丁○○使用云云；惟查證人乙○○於本院結證稱：「（問
      ：該付款簽收簿最下方九十三年五月十八日之支票，是否
      你交付原告？）時間過了那麼久，我不記得了……」等詞
      （見本院卷第一九五頁），則被告就此部分抗辯，顯未盡
      舉證之責，尚難採信。至被告雖另抗辯：原告九十四年八
      月二日書狀附表（見本院卷第三四頁）所載丁○○積欠之
      貨款金額，與付款簽收簿上所記載之支票金額不符云云，
      然原告上開書狀記載者為其單方面結算之帳款，可否據此
      作為丁○○證詞虛偽與否之認定，已有疑問，況丁○○清
      償欠款之方式，應不限於以付款簽收簿所記載之支票清償
      一途，以現金或交付其他支票之方式清償亦有可能，是被
      告此一抗辯，亦無可採。況證人丁○○與被告並無嫌隙，
      應無故為不利於被告之證言之虞，其所為證詞，應足採信
      。
    4.被告雖提出由原告提示兌現之發票日九十三年一月十五日
      、面額三十萬元；發票日九十三年二月十五日、面額三十
      五萬元；發票日九十三年三月十六日、面額四十萬元之支
      票三張（即上開六張支票之其中三張，見本院卷第二○、
      二一、二三頁）為證，抗辯其已清償於九十三年一月至九
      十三年四月十五日所積欠原告之上開貨款云云。惟為原告
      所否認，原告並堅稱：上開發票日九十三年一月十五日支
      票，係被告支付九十二年十一、十二月所積欠原告之另筆
      貨款；發票日九十三年二月十五日支票，係被告支付九十
      二年十二月、九十三年一月所積欠原告之另筆貨款；發票
      日九十三年三月十六日支票，係被告支付九十三年一月二
      十八日、九十三年二月十二日、九十三年二月十九日結帳
      之另筆貨款，均與系爭貨款無關等語，揆諸上開說明，自
      應由被告就此三張支票係用以清償系爭貨款之事實負舉證
      之責。查兩造間除了本件書報買賣關係外，並無其他債權
      債務關係，且兩造間之書報買賣交易，自九十二年六、七
      月間即已開始等情，業經兩造陳明在卷（見本院卷第一一
      二、一七一、一七二頁），由此可推認被告係為清償書報
      買賣款項，始交付上開三張支票予原告，雖被告抗辯於九
      十三年一月至九十三年四月十五日此段期間，除系爭兩造
      所不爭執之七十七萬六千三百八十五點五元貨款交易外，
      兩造間並未無其他貨款交易，惟查被告於本院九十五年六
      月六日言詞辯論期日自承：「（問：兩造間之交易貨款，
      每月大約多少？）九十三年一月份大約三十幾萬元，九十
      三年二月份因開始接外、縣市之訂報，有再增加訂報數量
      ，九十三年三月份大約七、八十萬元，九十三年四月份大
      約三十五至四十五萬元」等情（見本院卷第一九二頁），
      依被告上開陳述，被告於九十三年一月至九十三年四月十
      五日此段期間與原告交易之書報買賣款應至少約有一百六
      十五萬元，參以上開三張支票之面額合計一百零五萬元，
      均顯然比被告不爭執之七十七萬六千三百八十五點五元貨
      款多出甚多，顯見兩造間於九十三年一月至九十三年四月
      十五日此段期間，除了系爭貨款外，尚存有其他書報買賣
      交易關係，被告辯稱：除了系爭貨款交易外，兩造於九十
      三年一月至九十三年四月十五此段期間，未另有其他書報
      買賣交易云云，與事實不符，要難採信。是則被告所提出
      之上開三張支票，究係用以清償系爭貨款或此段期間之其
      他另筆買賣書報款，均有可能，原告既然否認上開三張支
      票係用以清償系爭貨款，依照上開說明，自應由被告就此
      一清償事實負舉證之責，然迄本案辯論終結時為止，被告
      除提出原告爭執之上開三張支票外，並未就上開三張支票
      確實用以清償系爭貨款此一待證事實，提出其他證據或證
      明方法，是縱被告確已支付上開三張支票之票款金額，亦
      難認定確係用以清償兩造間之系爭貨款，而無法為有利於
      被告之認定。
    5.綜上，被告抗辯本件貨款債務均已清償，原告主張之票款
      請求權亦因原因關係已消滅而不得請求云云，均不足採。
六、按在票據上簽名者，依票上所載之文義負責；發票人對於執
    票人應照支票文義擔保支票之支付；又執票人向支票債務人
    行使追索權時，得請求自為付款提示日起之利息，如無約定
    利率者，依年利六釐計算，票據法第五條第一項、第一百二
    十六條、第一百三十三條分別定有明文。查本件被告既為系
    爭支票之發票人，其又未能舉證證明得系爭支票之原因關係
    即貨款債務已因清償而消滅，自應依票據法第五條第一項規
    定，依照系爭支票所載之文義負責。從而，本件原告本於票
    據之法律關係，請求被告給付四十萬元，及自該支票提示日
    （即退票日）九十三年四月二十七日起至清償日止，按年利
    六釐計算之利息，核與上開條文規定相符，於法有據，應予
    准許；至原告請求自支票發票日（即九十三年四月十五日）
    起算利息，則與票據法第一百三十三條規定不符，於法不合
    ，應予駁回。又按遲延之債務，以支付金錢為標的者，債權
    人得請求依法定利率計算之遲延利息，民法第二百三十三條
    第一項定有明文，查被告尚積欠原告七十七萬六千三百八十
    五點五元，已如前述，扣除原告以系爭支票主張之貨款四十
    萬元，尚餘三十七萬六千三百八十五點五元，則原告依貨款
    請求權之法律關係，請求被告給付三十七萬六千三百八十五
    點五元，及自起訴狀繕本送達之翌日（即九十四年六月二十
    九日）起至清償日止，按年息百分之五計算之利息，於法有
    據，為有理由，應予准許；逾此範圍之請求，則無理由，應
    予駁回。
七、本件判決基礎已臻明確，兩造其餘之攻擊防禦方法及訴訟資
    料經本院斟酌後，核與判決不生影響，無一一論述之必要，
    併予敘明。
八、兩造分別聲請宣告假執行及免為假執行，於原告勝訴部分，
    經核尚無不合，爰分別酌定相當擔保金額准許之。至於原告
    其餘假執行之聲請部分，因訴之駁回而失所附麗，併予駁回
    。
九、結論：本件原告之訴，為一部有理由，一部無理由，依民事
    訴訟法第七十九條但書、第三百九十條第二項、第三百九十
    二條第二項、第三項，判決如主文。
中    華    民    國    95    年    7     月    20    日
                  民事第一庭  法  官  林欣玲
以上正本證明與原本無異。
如對本判決不服，應於正本送達後二十日內向本院提出上訴。
中    華    民    國    95    年    7     月    24    日
                              書記官  謝育錚


司法院資訊處製作；財團法人民間司法改革基金會備份。
